臺灣基隆地方法院民事判決
111年度簡上字第4號
上  訴  人    劉翰陵即有吾家行銷企業社


被  上訴人    林大盛
上列當事人間給付票款事件，上訴人對於中華民國110年11月16
日本院基隆簡易庭110年度基簡字第929號第一審判決，提起上訴
，本院第二審合議庭於111年2月21日辯論終結，判決如下：
    主      文
上訴駁回。
第二審訴訟費用由上訴人負擔。　　　　
    事實及理由
一、被上訴人經合法通知，未於言詞辯論期日到場，核無民事訴
    訟法第386條各款所列情形，爰依民事訴訟法第436條之1第3
    項準用同法第463條，再準用同法第385條第1項前段之規定
    ，准上訴人之聲請，由其一造辯論而為判決。
二、被上訴人於原審起訴主張：
    訴外人劉志松持上訴人簽發如附表所示支票4張（下稱「系
    爭支票」），向被上訴人借款，被上訴人遂將票載金額匯至
    訴外人劉志松指定之金融帳戶；後系爭支票經為付款提示卻
    不獲兌現，是被上訴人乃本於票據法之法律關係，請求上訴
    人給付票款暨其法定遲延利息，並聲明：上訴人應給付被上
    訴人新臺幣（下同）411,000元，及其中200,000元自民國11
    0年2月27日起、其中105,000元自110年3月3日起、其中106,
    000元自110年3月11日起，均至清償日止，按週年利率6%計
    算之利息。
三、原審肯認被上訴人之主張，判命上訴人給付被上訴人票款41
    1,000元暨其法定遲延利息。上訴人表示不服，於法定期間
    提起上訴，兩造主張、答辯則如下述：
  ㈠上訴意旨略以：　　
　　被上訴人既未舉證其乃「合法執票人」，亦未舉證其所主張
    之「票據原因（借款）」，尤未舉證其係「善意」或「以相
    當之對價」取得票據，且其所稱「票據原因」亦有矛盾（或
    謂上訴人向其借款，或謂訴外人劉志松向其借款），訴外人
    劉志松更曾坦承「其與被上訴人意欲藉此合謀圖利」（無借
    款之實），更何況，被上訴人明知上訴人已就劉志松提起刑
    事告訴，猶收受系爭支票並為本件票款之請求，凡此可證被
    上訴人乃惡意或詐欺取得支票且未給付相當對價，基此，乃
    於法定期間提起上訴，並聲明：原判決廢棄；被上訴人於原
    審之訴駁回；如受不利之判決，願供擔保請准宣告免為假執
    行。
  ㈡答辯意旨略以：　　
　　訴外人劉志松確實曾持系爭支票向被上訴人借款，被上訴人
    亦已將票載金額匯至訴外人劉志松指定之金融帳戶。
四、兩造不爭執之事實：　　　
  ㈠系爭支票未載受款人，乃「無記名支票」。
　㈡系爭支票乃上訴人簽發交付予訴外人劉志松，再由訴外人劉
    志松交付予被上訴人。
  ㈢被上訴人當庭出示系爭支票，乃系爭支票之執票人。
　㈣系爭支票屆期提示均遭退票。
五、本院判斷：　　
  ㈠按在票據上簽名者，依票上所載文義負責，票據上之簽名，
    得以蓋章代之，票據法第5條第1項、第6條定有明文；又支
    票依背書及交付而轉讓，無記名支票得僅依交付轉讓之，記
    名支票發票人有禁止轉讓之記載者，不得轉讓，票據法第14
    4條準用同法第30條第1項、第2項規定甚明。查系爭支票乃
    「無記名支票」，是其得僅依交付方式而為轉讓；因被上訴
    人業已當庭出示支票正本（參見本院準備程序筆錄第2頁）
    ，上訴人亦未否認「系爭支票乃上訴人簽發交付予訴外人劉
    志松，再由訴外人劉志松交付予被上訴人」等前提事實，是
    自形式而為觀察，系爭支票之「轉讓」過程，自與票據法之
    規定完全相合，從而，本件發票人即上訴人，自應依照票據
    法之上開規定，對執票人即被上訴人負清償票款之責，而不
    容上訴人藉詞「被上訴人未舉證其乃合法執票人」云云拒絕
    付款。
  ㈡上訴人雖又辯稱：被上訴人並未舉證其係「善意（非惡意）
    」或「以相當之對價」取得票據，亦未舉證其取得票據之原
    因關係（借款），且其所稱「原因關係」不僅矛盾（或謂上
    訴人向其借款，或謂訴外人劉志松向其借款），訴外人劉志
    松亦曾坦承「其與被上訴人意欲藉此合謀圖利」（無借款之
    實），故被上訴人顯係惡意或詐欺取得系爭支票且未給付相
    當對價云云。然按「票據債務人不得以自己與發票人或執票
    人之前手間所存抗辯之事由對抗執票人。但執票人取得票據
    出於惡意者，不在此限。」「以惡意或有重大過失取得票據
    者，不得享有票據上之權利。」「無對價或以不相當之對價
    取得票據者，不得享有優於其前手之權利。」票據法第13條
    、第14條第1、2項固有明文；惟票據乃「文義」證券及「無
    因」證券，票據上之權利義務，悉依票上所載文義定之，與
    其基礎之原因關係各自獨立，票據上權利之行使，不以其原
    因關係存在為前提，執票人行使票據上權利時，就其基礎之
    原因關係確係有效存在，不負舉證責任，是票據法第13條但
    書所稱「惡意」，以及同法第14條第1項所稱「惡意」，乃
    至同條第2項所稱「無對價」或「顯不相當之對價」，均因
    票據行為乃「不要因行為」，而應由票據債務人負舉證之責
    （亦即，執票人即被上訴人，就票據債務人即上訴人抗辯之
    「票據原因」、「善意（非惡意）」乃至有無「相當對價」
    ，一概不負舉證證明之責）。第按票據法第13條但書所稱「
    惡意」，係指「執票人明知票據債務人對於發票人或執票人
    之前手，有抗辯之事由存在」，而同法第14條第1項所稱「
    惡意」，則係指從無權處分人之手，受讓票據，於受讓當時
    有惡意之情形而言。如從有正當處分權人之手受讓票據，係
    出於惡意時，僅生票據法第13條但書所規定，票據債務人得
    以自己與發票人或執票人之前手間所存人的抗辯之事由，對
    抗執票人而已，尚不生執票人不得享有票據上權利之問題。
    承前㈠所述，上訴人乃系爭支票之發票人，被上訴人則為系
    爭支票之執票人，且其受讓取得系爭支票之形式，亦與票據
    法之規定相合；因系爭支票已將應記載之事項載明，完成發
    票行為，故被上訴人自因持有系爭支票而處於得行使票據權
    利之狀態，是依上開說明，但凡「阻礙被上訴人行使票據權
    利之原因關係是否存在」（票據法第13條但書），或是「被
    上訴人究否『惡意』自『無權處分人』之手受讓票據」（票據法
    第14條第1項），乃至「被上訴人是否係『無對價』或『以不相
    當之對價』受讓票據」（票據法第14條第2項），均應由上訴
    人即票據債務人負舉證之責，是上訴人一味強邀「無舉證責
    任」之被上訴人提出證明云云，首已昧於票據之特性（文義
    性、無因性）而非可取。其次，上訴人雖指訴外人劉志松曾
    坦言「其與被上訴人合謀圖利」（無借款之實）云云，然上
    訴人曾因「劉志松交付轉讓其所簽發之支票」，就劉志松提
    起詐欺罪嫌等刑事告訴，案分臺灣新北地方檢察署（下稱新
    北地檢）以110年度偵字第8994號案件（下稱系爭刑事案件
    ）受理，因劉志松於系爭刑事案件偵訊期間，陳稱「其係向
    上訴人借票週轉（即其持上訴人簽發之支票，向第三人借錢
    週轉），嗣因未能如數清償，遂由上訴人陸續簽發新票持以
    交換舊票」等語，核與上訴人自承「支票乃其簽發交付劉志
    松週轉」等情相符（按：上訴人與劉志松所稱週轉原因，雖
    有不同【上訴人係稱劉志松欲以支票給付回收款；而劉志松
    則稱其欲以支票持向第三人借款】，然此並無礙於「上訴人
    簽發支票交付劉志松持用週轉」之前提），新北地檢檢察官
    遂認劉志松並無犯罪嫌疑，而就劉志松為不起訴處分確定。
    此除經本院調取系爭刑事案件之偵查全卷核閱無訛，並據本
    院提示相關偵訊筆錄予上訴人確認屬實。是所謂「劉志松坦
    言其與被上訴人合謀圖利」（無借款之實）云云，顯為上訴
    人毫無根據之主觀臆想，欠缺根據而非可採。再者，上訴人
    雖又偏執「劉志松於本院110年度基簡字第1040號給付票款
    事件之另案證述」，指稱劉志松先於系爭刑事案件偵訊期間
    ，證稱「其向上訴人借票週轉（即其持上訴人簽發之支票，
    向第三人借錢週轉）」，又於另案審理期間改稱「其係持上
    訴人簽發之支票『代上訴人向金主借款』」，由此可見劉志松
    之證述不實，並可佐證劉志松與被上訴人乃合謀詐騙云云，
    然無論係劉志松借票週轉（即劉志松本人持票借款），抑為
    劉志松代上訴人借款週轉（即劉志松為上訴人持票借款），
    均僅事涉「劉志松持有系爭支票之原因」，而不影響「貸與
    人（被上訴人）給付金錢（借款）從而持有劉志松交付系爭
    支票」之前提，是回歸票據乃「文義」證券及「無因」證券
    之相同法理，除非上訴人能夠證明「被上訴人明知『上訴人
    就劉志松有抗辯之事由存在』」，否則，上訴人同樣不得偏
    執「其與劉志松間之他事糾葛」，拒絕被上訴人之付款請求
    。是上訴人一再攀扯「其與劉志松間之他事」，藉詞對抗持
    有系爭支票之被上訴人，本院自均無從憑採。
  ㈢綜上，上訴人乃系爭支票之發票人，被上訴人則為系爭支票
    之執票人，且其受讓取得系爭支票之形式，亦與票據法之規
    定相合，兼之上訴人一概不能舉證被上訴人究竟有何不得行
    使其票據權利之事實，則被上訴人本於票據法之法律關係，
    請求上訴人給付票款暨其法定遲延利息，自有理由，應予准
    許。從而，原審判決上訴人全部敗訴（被上訴人全部勝訴）
    ，核無違誤，上訴人猶執前詞提起上訴，求予廢棄改判，為
    無理由，應予駁回。再者，本件訴訟標的金額未逾民事訴訟
    法第466條所定數額（1,500,000元），兩造均不得上訴第三
    審，是其一經本院判決宣示即告確定，而無宣告假執行之必
    要，從而，上訴人聲請宣告免為假執行，亦無必要，爰併此
    指明。
六、本件事證已臻明確，兩造其餘攻擊防禦方法及訴訟資料，經
    本院斟酌後，認均不足以影響本判決之結果，爰不予逐一論
    述。
七、據上論結，本件上訴為無理由，依民事訴訟法第436條之1第
    3項、第449條第1項、第78條，判決如主文。
中　　華　　民　　國　　111 　年　　3 　　月　　4 　　日
                  民事審判長法  官   黃梅淑　
                            法  官   周裕暐
                            法  官   王慧惠
以上正本係照原本作成。　　　　　　　　　　　　　　
本件判決不得上訴。
中　　華　　民　　國　　111 　年　　3 　　月　　4 　　日
                            書記官   姚安儒　　　　　　
【附表】
      編號 發票人 發票日    (民國) 票面金額(新臺幣) 票據號碼 提示日   （民國） ❶ 有吾家行銷企業社劉翰陵 110年2月26日 200,000 元 HAD0000000 110年2月26日 ❷  有吾家行銷企業社劉翰陵 110年3月2日   5,000 元 HAD0000000 110年3月2日 ❸ 有吾家行銷企業社劉翰陵 110年3月2日 100,000 元 HAD0000000 110年3月2日 ❹ 有吾家行銷企業社劉翰陵 110年3月10日 106,000 元 HAD0000000 110年3月10日